【裁判字號】    98,訴,898
【裁判日期】    990210
【裁判案由】    排除侵害
【裁判全文】
臺灣桃園地方法院民事判決                    98年度訴字第898號
原      告  乙○○
            丁○○
上  一  人
訴訟代理人  甲○○
被      告  冠倫大國社區管理委員會
法定代理人  丙○○
訴訟代理人  戊○○
上列當事人間請求排除侵害事件，於民國99年1 月20日辯論終結
，本院判決如下：
    主      文
被告應將如附圖所示位置、面積（一０二點一平方公尺）之建物
及露台下鋁門窗（含軌道2 處）拆除，並將所占用之基地返還共
有人全體。
訴訟費用由被告負擔。
    事實及理由
一、按訴狀送達後，原告不得將原訴變更或追加他訴，但擴張或
    減縮應受判決事項之聲明者。民事訴訟法第255條第1 項第3
    款定有明文。經查本件原告起訴時主張：被告應將坐落於桃
    園縣桃園市○○路536之1、538之1旁鐵皮屋造違章建築，面
    積約80平方公尺拆除；嗣於本院會同兩造及桃園縣桃園地政
    事務所人員勘測被告占用系爭土地之位置及實際面積後，原
    告於民國99年1 月20日當庭表示更正訴之聲明為：被告應將
    坐落於桃園縣桃園市○○段545 地號如複丈成果圖所載，面
    積102.1 平方公尺之鋼架鐵皮屋及露台下鋁門窗（含軌道 2
    處）拆除，並將占用之基地返還與所有共有人全體。核屬擴
    張應受判決事項之聲明，參照前開規定，應予准許。
二、原告起訴主張其為門牌號碼桃園縣桃園市○○路536之1號、
    538之1號2樓住戶，被告於96 年間在未經原告即區分所有權
    人之決議下，強行在原告居住樓層外之社區中庭搭建鐵皮違
    章建物（下稱系爭建物），及露台下鋁門窗軌道2 處因被告
    所建系爭建物接連原告住所樓層之外牆，侵害原告對於住所
    外牆之使用權，又系爭建物之搭建利於攀爬，導致原告之住
    所於97年間因門窗遭破壞後遭竊，甚至於社區孩童亦會爬上
    系爭建物屋頂玩耍，令原告等於夜間或休息時皆提心吊膽，
    擔心有人入侵，況該系爭建物為違章建築，阻礙原告等人之
    逃生設備，下雨時鐵皮屋頂更會發出擾人噪音無法入睡；再
    者，系爭建物亦經桃園縣政府於96年10月3 日以府公違字第
    9603 32485號函表示，系爭建物係違章建築，不得補辦建照
    執照，應執行拆除。爰依民法第767 、821 條規定之法律關
    係提起本訴等語，並聲明被告應將如附圖所示位置、面積（
    102. 1平方公尺）之系爭建物（不包括其內原有圍牆、地下
    室採光罩、樓梯）及露台下鋁門窗（含軌道2 處）拆除，並
    將所占用之基地返還共有人全體。
三、被告則稱系爭建物位於社區大樓後方兒童遊樂場之空地，因
    地處偏隅維護不易，早於95年11月時即訂定為年度工作計畫
    ，並提報管理委員會議決議公告住戶週知，復於96年5 月12
    日、同年6 月8 日及15日會議，決議以不違反原遊樂場之使
    用意旨，並能解決滲漏問題而採搭建雨棚方式作為乒乓球及
    健身室使用，並分別公告住戶後實施，另因本案修繕費用為
    新台幣（下同）72萬元，未達本社區規約100 萬元以上始須
    經區分所有權人會議決議通過，故而依住戶授權管理委員會
    決議並公告後辦理，並無原告所稱違反住互約定之情事；系
    爭建物於實施前除經公告3 次不爭執外，且在施工時原告亦
    未制止，卻於完工後向縣政府舉報違建，並要求拒繳管理費
    ，又本社區為集合式住宅，該外牆應為全體區分所有權人所
    共有，非原告所有或約定為原告所專有；另原告所稱其住所
    遭竊盜一事，被告管理委員會從未知悉，亦未聽聞原告反映
    ，亦無警局備案之事證，原告於裝設鐵窗後因向管理委員會
    要求給付該筆款項未果後，卻又表示系爭建物有礙逃生，原
    告之陳述兩者間顯有矛盾等語資為抗辯，並聲明原告之訴駁
    回。
四、兩造不爭執事項：
(一)原告為桃園縣桃園市冠倫大國社區之住戶，系爭建物位於社
    區住戶（包括原告在內）共有，坐落桃園縣桃園市○○段54
    5 地號土地內，緊鄰桃園縣桃園市○○路536 之1 、538 之
    1 大樓外牆旁，係面積102.1 平方公尺之1 層鐵皮屋。
(二)系爭建物位於原告所有建物與社區圍牆間，兩者相距9.9 公
    公尺，系爭建物內現擺設2 張桌球桌，4 部健身器材及社區
    原有之樓梯罩（不在原告請求拆除之列），系爭部分係增建
    於原有圍牆（不在原告請求拆除之列），系爭建物與原告所
    有建物露台緊接，露台在系爭建物範圍外，原告之露台下方
    有系爭建物原有鋁門拆除後留下來的上下鋁門窗（含軌道 2
    處），系爭建物與社區圍牆約2.5 公尺，作為部分空地，部
    分為往地下室樓梯通道，樓梯通道上有透明遮雨棚，經本院
    於98年10月9 日會同兩造及地政人員進行履勘，有本院勘驗
    筆錄，及桃園縣桃園地政事務所以98年10月9 日桃建法字第
    3310號繪製如後附複丈成果圖為憑。
(三)系爭建物經桃園縣政府於96年10月3日以府公違字第9603324
    85號後判定為依法不得補辦建照執照手續應拆除之違建，並
    表示拆除時間將另行公告。
五、按「所有權人對於無權占有或侵奪其所有物者，得請求返還
    之；對於妨害其所有權者，得請求除去之。」、「各共有人
    對於第三人，得就共有物之全部為本於所有權之請求。但回
    復共有物之請求，僅得為共有人全體之利益為之。」民法第
    767 、821 條分別定有明文。又，當事人主張有利於己之事
    實者，就其事實有舉證之責任，為民事訴訟法第277 條前段
    所明定。是占有他人之物而主張具有得以對抗所有人之合法
    權源者，就此項有利於己之事實負有舉證之責。
(一)經查，原告主張其為冠倫大國社區之區分所有權人，系爭建
    物位於系爭土地共有人及系爭建物占用系爭土地如附圖所示
    位置、面積等情，已為被告所不爭執，並有原告提出土地登
    記謄本2 紙為憑，復經本院於98年10月9 日會同兩造及地政
    人員進行履勘，有本院勘驗筆錄，及桃園縣桃園地政事務所
    以98年10月9 日桃建法字第3310號繪製如後附複丈成果圖在
    卷可稽。原告此部分主張，自為真實可採。雖被告辯稱系爭
    建物位於社區大樓後方兒童遊樂場空地，因地處偏隅維護不
    易，被告於95年11月間即訂定為年度工作計畫，並提報管理
    委員會議決議公告住戶週知，復經管理委員會分別於96年5
    月12日、同年6 月8 日及15日會議，決議以不違反原遊樂場
    之使用意旨，並能解決滲漏問題而採搭建雨棚方式作為乒乓
    球及健身室使用，並分別公告住戶後實施，另因本案修繕費
    用為72萬元，未達本社區規約100 萬元以上始須經區分所有
    權人會議決議通過，而依住戶授權管理委員會決議並公告後
    辦理，並無原告所稱違反住戶約定之情事等語。惟查：
(二)按「共用部分及其相關設施之拆除、重大修繕或改良，應依
    區分所有權人會議之決議為之。」公寓大廈管理條例第11條
    第1 項定有明文。又增設屬區分所有權人所共有之增建物，
    屬區分所有之公寓大廈之重大修繕及改良，適用同上規定，
    應由區分所有權人會議決議行之，不在同法第36條列舉管理
    委員會職務之列。經查，系爭建物雖非冠倫大國社區依土地
    登記規則合法登記之建物，而係嗣後增建物，惟系爭建物既
    係坐落原告與社區分住戶共有之系爭土地上，自其所有權人
    自為冠倫大國社區全體區有所有權人，其興建自屬區分所有
    之公寓大廈之重大修繕及改良，適用同上規定，應由區分所
    有權人會議決議行之，俾利因此重大修繕及改良受有不利之
    部分區分所有權人得於區分所有權人會議時充分表達其意見
    ，或事後依法訴請救濟，以保障其權益，不在同法第36條列
    舉管理委員會職務之列。依前說明，被告就興建系爭建物之
    公寓大廈之重大修繕及改良，僅由管理委員會議決議並公告
    住戶週知，自屬違反同法第11條第1 項規定，並逾越同法第
    36條列舉管理委員會職務範圍，被告自不得以為對抗原告之
    合法權源。被告所辯其係依年度計畫，經管理委員會議決議
    並公告住戶週知云云，自非可採。另，系爭建物之拆除雖亦
    屬同法第11條第1 項規定之拆除，惟其興建既未經區分所有
    權人會議之決議為之，原告基於系爭土地所有權使用權能，
    因被告興建系爭建物，受有如原告所述之不利益，已無事前
    於區分所有權人會議時充分表達其意見，事後亦喪失得依法
    訴請撤銷區分所有權人會議決議之救濟機會，其依系爭土地
    所有權之地位提起本件訴訟，自不受同法第11條第1 項規定
    應由區分所有權人會議之決議為之之限制，附此敘明。
(三)從而，原告依民法第767 、821 條規定之法律關係請求被告
    告應將如附圖所示位置、面積（102.1 平方公尺）之系爭建
    物（不包括其內原有圍牆、地下室採光罩、樓梯）及露台下
    鋁門窗（含軌道2 處）拆除，並將所占用之基地返共有全體
    ，自為有理由，應予准許。
六、本件事證已臻明確，兩造其餘如侵權行為請求權是否罹於時
    效、刑事程序是否終結等主張、陳述及所提之證據資料，核
    與判決結果無何影響，爰不一一論述，附此敘明。
七、訴訟費用之依據：民事訴訟法第78條。
中    華    民    國    99    年    2    月     10    日
                  民事第三庭    法  官  張天民
以上正本係照原本作成。
如對本判決上訴，須於判決送達後20日內向本院提出上訴狀。
中    華    民    國    99    年    2    月     10    日
                                書記官  崔青菁

司法院資訊處製作；財團法人民間司法改革基金會備份。
